ACORDAO-COMPLETO-2354093

ACÓRDÃO 3972/2019 ATA 17/2019 - PRIMEIRA CÂMARA

VISTOS, relatados e discutidos estes autos de tomada de contas especial instaurada pelo Fundo Nacional da Educação (FNDE) em decorrência de não comprovação da boa e regular aplicação dos recursos transferidos ao município de Novo Airão/AM, no âmbito do Pnate, nos exercícios de 2009 e 2012, e do Pnae, no exercício de 2012.
ACORDAM os ministros do Tribunal de Contas da União, reunidos em sessão da 1ª Câmara, ante as razões expostas pelo relator, em:
9.1. considerar revel, para todos os efeitos, com fundamento no art. 12, § 3º, da Lei 8.443/1992, o espólio do Sr. Leosvaldo Roque Migueis;
9.2. julgar irregulares, com fundamento nos arts. 1º, I, e 16, III, “a”, “b” e “c”, da Lei 8.443/1992 c/c os arts. 19 e 23, III, da mesma lei, e com arts. 1º, I, e 209, I, II e III, e 214, III, do RI/TCU, as contas do Sr. Leosvaldo Roque Migueis e condenar seu espólio ao pagamento das quantias abaixo especificadas, com a fixação do prazo de 15 (quinze) dias, a contar da notificação, para que comprove, perante este Tribunal (art. 214, III, “a”, do RI/TCU) , o recolhimento da dívida aos cofres do Fundo Nacional de Desenvolvimento da Educação, atualizada monetariamente e acrescida dos juros de mora, calculados a partir das datas discriminadas, até a data do recolhimento, na forma prevista na legislação em vigor;
Programa Nacional de Apoio ao Transporte Escolar – Pnate/2012
	Data
	Valor (R$) 

	30/3/2012
	6.098,12

	26/4/2012
	6.098,12

	15/5/2012
	6.098,12

	28/6/2012
	6.098,12

	31/7/2012
	6.098,12

	31/8/2012
	6.098,12

	28/9/2012
	6.098,12

	31/10/2012
	6.098,12

	30/11/2012
	6.098,07

Programa Nacional de Alimentação Escolar – Pnae /2012
	Data
	Valor (R$) 

	26/3/2012
	16.950,00

	30/3/2012
	16.950,00

	26/4/2012
	16.950,00

	31/5/2012
	16.950,00

	29/6/2012
	19.290,00

	31/7/2012
	19.290,00

	31/8/2012
	19.290,00

	28/9/2012
	19.290,00

	31/10/2012
	19.290,00

	30/11/2012
	19.290,00

9.3. autorizar, desde logo, nos termos do art. 28, II, da Lei 8.443/1992, a cobrança judicial das dívidas, caso não atendidas as notificações;

Tomada de Contas Especial instaurada em razão da impugnação total de despesas dos recursos repassados por meio do Programa Nacional de Apoio ao Transporte Escolar - Pnate, no exercício de 2005 e 2012 e do Programa Nacional de Alimentação Escolar  Pnae, no exercício de 2012.

Primeira Câmara

Município de Novo Airão/AM.

3. Interessados/Responsáveis:
3.1. Interessado: Fundo Nacional de Desenvolvimento da Educação.
3.2. Responsáveis: Leonardo Martins Roque (XXX.128.932-XX); Leosvaldo Roque Migueis (XXX.477.922-XX).

13.1. Ministros presentes: Walton Alencar Rodrigues (Presidente) e Benjamin Zymler.
13.2. Ministros-Substitutos convocados: Marcos Bemquerer Costa e André Luís de Carvalho.
13.3. Ministro-Substituto presente: Weder de Oliveira (Relator).

WEDER DE OLIVEIRA

Transcrevo, com ajustes de forma, a instrução (peça 9) elaborada pela então Secretaria de Controle Externo no Ceará (Secex-CE) :
“Trata o presente processo de Tomada de Contas Especial - TCE, instaurada contra o Sr. Leosvaldo Roque Migueis (CPF XXX.477.922-XX) , ex-prefeito municipal de Novo Airão (gestão 2009-2012) e contra a Sra. Lindinalva Ferreira Silva (CPF XXX.680.855-XX) , ex-prefeita municipal de Novo Airão (gestão 2013-2016) em razão da impugnação total de despesas dos recursos repassados pelo Fundo Nacional de Desenvolvimento da Educação - FNDE por meio do Programa Nacional de Apoio ao Transporte Escolar - Pnate, no exercício de 2005 e 2012 e do Programa Nacional de Alimentação Escolar – Pnae, no exercício de 2012, para a Prefeitura de Novo Airão/AM. 
HISTÓRICO
2.	Foram repassados à prefeitura de Novo Airão/AM:
	a) para o exercício de 2009, à conta do Programa Nacional de Apoio ao Transporte Escolar – Pnate, o montante de R$ 11.185,58, liberado por meio das ordens bancárias abaixo especificadas, depositadas na agência 4518, conta corrente 568406, do Banco do Brasil (peça 1, p. 30) :
	Ordens Bancárias
	Data
	Valor (R$) 

	2009OB600041
	28/4/2009
	140,29

	2009OB600198
	5/5/2009
	140,29

	2009OB600401
	4/6/2009
	140,29

	2009OB600618
	30/6/2009
	140,29

	2009OB600842
	31/7/2009
	140,29

	2009OB600483
	13/6/2009
	3.494,71

	2009OB600513
	15/6/2009
	3.494,71

	2009OB600825
	31/7/2009
	3.494,71

	TOTAL
		11.185,58

	b) para o exercício de 2012, à conta do Programa Nacional de Apoio ao Transporte Escolar – Pnate, o montante de 54.883,03 liberado por meio das ordens bancárias abaixo especificadas, depositadas na agência 4518, conta corrente 99619, do Banco do Brasil (peça 1, p. 31) :
	Ordens Bancárias
	Data 
	Valor (R$) 

	2012OB600485
	28/6/2012
	17,47

	2012OB600362
	15/5/2012
	17,47

	2012OB600261
	26/4/2012
	17,47

	2012OB600049
	30/3/2012
	17,47

	2012OB601259
	30/11/2012
	17,47

	2012OB600787
	31/8/2012
	17,47

	2012OB600974
	28/9/2012
	17,47

	2012OB601103
	31/10/2012
	17,47

	2012OB600654
	31/7/2012
	17,47

	2012OB600481
	28/6/2012
	5.538,98

	2012OB600392
	15/5/2012
	5.538,98

	2012OB600166
	26/4/2012
	5.538,98

	2012OB600016
	30/3/2012
	5.538,98

	2012OB600626
	31/7/2012
	5.538,98

	2012OB601185
	30/11/2012
	5.538,98

	2012OB601120
	31/10/2018
	5.538,98

	2012OB600944
	29/9/2012
	5.538,98

	2012OB900753
	31/8/2012
	5.538,98

	2012OB600055
	30/3/2012
	541,67

	2012OB600229
	28/3/2012
	541,67

	2012OB600415
	15/5/2012
	541,67

	2012OB600475
	28/6/2012
	541,67

	2012OB601189
	30/11/2012
	541,67

	2012OB600984
	28/9/2012
	541,67

	2012OB600803
	31/8/2012
	541,67

	2012OB600613
	31/7/2012
	541,67

	2012OB601049
	31/10/2012
	541,67

	TOTAL
		54.883,03

	c) para o exercício de 2012, à conta do Programa Nacional de Alimentação Escolar – Pnae, o montante de 183.540,00 liberado por meio das ordens bancárias abaixo especificadas, depositadas na agência 3563, conta corrente 80632, do Banco do Brasil (peça 1, p. 33-34) :
	Ordens Bancárias
	Data
	Valor (R$) 

	2012OB402018
	31/5/2012
	2.232,00

	2012OB401668
	26/4/2012
	2.232,00

	2012OB405263
	30/11/2012
	2.232,00

	2012OB404610
	31/10/2012
	2.232,00

	2012OB404106
	28/9/2012
	2.232,00

	2012OB403612
	31/8/2012
	2.232,00

	2012OB402927
	31/7/2012
	2.232,00

	2012OB402076
	29/6/2012
	2.232,00

	2012OB400546
	26/3/2012
	2.232,00

	2012OB401186
	30/3/2012
	2.232,00

	2012OB400921
	26/3/2012
	1.068,00

	2012OB404842
	31/10/2012
	1.780,00

	2012OB404037
	28/9/2012
	1.780,00

	2012OB403716
	31/8/2012
	1.780,00

	2012OB405181
	30/11/2012
	1.780,00

	2012OB402282
	29/6/2012
	1.780,00

	2012OB401927
	31/5/2012
	1.068,00

	2012OB401667
	26/4/2012
	1.068,00

	2012OB401084
	30/3/2012
	1.068,00

	2012OB402958
	31/7/2012
	1.780,00

	2012OB402022
	31/5/2012
	10.140,00

	2012OB401374
	26/4/2012
	10.140,00

	2012OB401231
	30/3/2012
	10.140,00

	2012OB400805
	26/3/2012
	10.140,00

	2012OB402182
	29/6/2012
	10.140,00

	2012OB405146
	30/11/2012
	10.140,00

	2012OB404841
	31/10/2012
	10.140,00

	2012OB404437
	28/9/2012
	10.140,00

	2012OB403893
	31/8/2012
	10.140,00

	2012OB403151
	31/7/2012
	10.140,00

	2012OB400699
	26/3/2012
	2.442,00

	2012OB401244
	30/3/2012
	2.442,00

	2012OB405227
	31/11/2012
	4.070,00

	2012OB404840
	31/10/2012
	4.070,00

	2012OB404232
	28/9/2012
	4.070,00

	2012OB403500
	31/8/2012
	4.070,00

	2012OB403191
	31/7/2012
	4.070,00

	2012OB402145
	29/6/2012
	4.070,00

	2012OB401853
	31/5/2012
	2.442,00

	2012OB401477
	26/4/2012
	2.442,00

	2012OB400509
	26/3/2012
	1.068,00

	2012OB402057
	29/6/2012
	1.068,00

	2012OB403152
	31/7/2012
	1.068,00

	2012OB403735
	31/8/2012
	1.068,00

	2012OB405272
	3011/2012
	1.068,00

	2012OB404608
	31/10/2012
	1.068,00

	2012OB401893
	31/5/2012
	1.068,00

	2012OB401565
	26/4/2012
	1.068,00

	2012OB400995
	30/3/2012
	1.068,00

	2012OB403979
	28/9/2012
	1.068,00

	TOTAL
		183.540,00

3.	Contém no processo anexo da página eletrônica do Sistema de Gestão e Prestação de Contas, onde mostra a não aprovação de contas do Pnate/2009 e a omissão da prestação de constas do Pnate/2012 e Pnae/2012 (peça 1, p. 41-43) 
4.	Por meio do Oficio 006/2010, datado de 30/3/2010, o Conselho de Acompanhamento e Controle Social (Cacs/Fundeb) de Novo Airão encaminhou a seguinte documentação relativa à Prestação de Contas do Pnate/2009 (peça 1, p. 49-59) :
	Documentos
	Localização

	Demonstrativo da Execução da Receita e da Despesa e de Pagamentos Efetuados
	Peça 1, p. 50-51

	Parecer Conclusivo do Cacs – Fundeb 
	Peça 1, p. 52

	Conciliação Bancária 
	Peça 1, p. 53

	Extrato de Conta Corrente
	Peça 1, p. 54-59

5.	Por conseguinte, após a verificação documental da prestação de contas de Pnate/2009, o FNDE emitiu a Notificação 93707, de 31/5/2010, onde informa que constatou que a pessoa que assinou o Parecer do Cacs não consta nos registros do FNDE como presidente do conselho e solicita o saneamento da referida pendência (peça 1, p. 62) .
6.	Em 8/3/2016, foi encaminhado pelo Ministério da Educação ao Sr. Leosvaldo Roque Migueis o Oficio 381/2016, por meio do qual é informado a ausência de prestação de contas do Pnate/2012 e Pnae/2012 (peça 1, p. 117) .
7.	Consta nos autos, o Acórdão 4805/2016-TCU-Segunda Câmara, Sessão de 19/4/2016, Rel. André de Carvalho, proferido no TC Processo 009.845/2015-1, que trata de Representação formulada pela Sra.  Lindinalva Ferreira Silva, ex-prefeita do município de Novo Airão/AM, noticiando a existência de possíveis irregularidades na prestação de contas dos recursos do FNDE relativos ao Pnae, ao Pnate e ao PDDE, transferidos ao aludido município nos exercícios de 2009 a 2012. Por meio desse Acórdão, o Tribunal determinou ao FNDE que adotasse providências com vistas a ultimar a análise dos repasses feitos entre 2009 e 2012 ao município de Novo Airão/AM, instaurando as competentes tomadas de contas especiais para o caso de omissão na apresentação das prestações de contas e/ou de constatação de irregularidades que resultaram em débito (peça 1, p.44-47) .
8.	Em vista do falecimento do Sr. Leosvaldo Roque Migueis, foram enviados pelo Ministério da Educação o Oficio 10438/2016, datado de 6/6/2016 e o Oficio 6125/2016, datado de 3/5/2016, pedindo, respectivamente, à Sra. Lindinalva Ferreira Silva, então prefeita de Novo Airão e à Sra. Nerita de Castro Menezes, presidente da Câmara Municipal de Novo Airão à época, que seja informado o nome do inventariante do espólio do ex-gestor, para fins de responsabilização (peça 1, p. 124-126) .
9.	Em Relatório do Acórdão 5212/2016-TCU-Segunda Câmara, Sessão de 3/5/2016, proferido no processo TC Processo 017.289/2015-7, foi constatado o falecimento do Sr. Leosvaldo Roque Miguéis, de forma que através desse Relatório foi possível nomear o inventariante do espólio, Sr. Leonardo Martins Roque, filho do ex-gestor (peça 1, p. 79-80) .
10.	O FNDE emitiu, em 16/8/2016, o Parecer 1038/2016, no qual concluiu pela não aprovação de contas do Pnate/2009 (peça 1, p. 83-85) .
11.	Nesse sentido, foi encaminhado pelo FNDE ao Sr. Leonardo Martins Roque, inventariante do espólio do Sr. Leosvaldo Roque Miguéis, o Oficio 19302/2016, datado de 18/8/2016, onde encaminha cópia do Parecer 1038/2016 (peça 1, p. 87-88) . Notificação equivalente foi enviada para a Sra. Lindinalva Ferreira Silva, então prefeita de Novo Airão/AM, por meio do Oficio 19303/2016, de 18/8/2016 (peça 1, p. 89-90) .
12.	Em relação à ausência da prestação de contas do Pnate/2012 e Pnae/2012, foi informado pelo FNDE, por meio do Oficio 19133/2016, de 23/8/2016, ao Sr. Leonardo Martins Roque, representante do espólio do ex-Prefeito de Novo Airão/AM (peça 1, p. 133-134) .
13.	Diante da inércia do Sr. Leonardo Martins Roque e da Sra. Lindinalva Ferreira Silva, o Fundo Nacional de Desenvolvimento da Educação – FNDE procedeu à instauração da competente tomada de contas especial, cujo Relatório de TCE 38/2017, de 31/1/2017, em razão das irregularidades na execução dos recursos do Pnate/2009, concluiu pela responsabilidade do Sr. Leosvaldo Roque Migueis, ex-prefeito do Município de Novo Airão/AM, que geriu os recursos, pelo débito de R$ 11.185,58 e em razão da omissão no dever de prestar contas dos recursos do Pnate/2012 e Pnae/2012, concluiu pela responsabilidade solidária do Sr. Leosvaldo Roque Migueis e da Sra. Lindinalva Ferreira Silva, prefeita de Novo Airão à época, pelo débito no valor de R$ 238.423,03, atualizados a partir da data dos respectivos pagamentos impugnados (peça 1, p. 176-188) .
14.	O Relatório de Auditoria CGU 782/2017 anuiu com o relatório do tomador de contas (peça 1, p. 196-199) . 
15.	Posto isso, quantificado definitivamente o débito pelo qual o responsável é alcançado, seguiu a TCE em trâmite pelo órgão superior de Controle Interno, recebendo ao fim o devido Pronunciamento Ministerial (peça 1, p. 200-205) .
16.	O Programa Nacional de Apoio ao Transporte Escolar – Pnate, no exercício de 2009 e 2012, repassado pelo Fundo Nacional de Desenvolvimento da Educação – FNDE, tinha por objeto a transferência, em caráter suplementar, aos estados, ao Distrito Federal e aos municípios, de recursos financeiros destinados a custear a oferta de transporte escolar aos alunos educação básica pública, residentes em área rural, com o objetivo de garantir o acesso à educação.
17.	O Programa Nacional de Alimentação Escolar - Pnae, no exercício de 2012, repassado pelo Fundo Nacional de Desenvolvimento da Educação - FNDE, tinha por objeto a aquisição exclusiva de gêneros alimentícios, em caráter complementar, para atendimento dos alunos matriculados em creches, pré-escolas e em escolas do ensino fundamental das redes federal, estadual, do Distrito Federal e municipal, inclusive as indígenas e as localizadas em áreas remanescentes de quilombos, e, excepcionalmente, aquelas qualificadas como entidades filantrópicas ou por elas mantidas.
18.	Tanto o relatório do Tomador de Contas, quanto o relatório de auditoria da CGU, amparados no Parecer 1038/2016, de 16/8/216 (peça 1, p. 83-85) , concluíram pela impugnação de R$ 249.608,61, em razão das seguintes irregularidades detectadas em fiscalização realizada no município:
	Programa
	Constatação
	Data
	Valor (R$) 

	Pnate/2009
	Irregularidade na execução dos recursos: pagamentos descritos como ‘Depósito Judicial’ em desacordo com a legislação vigente
	8/9/2009
8/9/2009
8/9/2009
8/9/2009
	1.237,86
1.587,62
3.500,16
4.859,94

	Pnate/2012
	Omissão no dever legal de prestar contas
	30/3/2012
26/4/2012
15/5/2012
28/06/2012
31/7/2012
31/8/2012
28/9/2012
31/10/2012
30/11/2012
	6.098,12
6.098,12
6.098,12
6.098,12
6.098,12
6.098,12
6.098,12
6.098,12
6.098,07

	Pnae/2012
	Omissão no dever legal de prestar contas
	26/3/2012
30/3/2012
26/4/2012
31/5/2012
29/6/2012
31/7/2012
31/8/2012
28/9/2012
31/10/2012
30/11/2012
	16.950,00
16.950,00
16.950,00
16.950,00
19.290,00
19.290,00
19.290,00
19.290,00
19.290,00
19.290,00

	Total
	249.608,61

19.	A instrução de peça 5 considerou que os fatos foram devidamente apurados na fase interna desta tomada de contas especial e o débito foi corretamente calculado. No entanto, a mencionada instrução ponderou que se faziam necessárias algumas considerações acerca da identificação dos responsáveis:
	a) em relação aos pagamentos impugnados alusivos ao Pnate/2009, com o falecimento do Sr. Leosvaldo Roque Migueis (CPF XXX.477.922-XX) , ex-prefeito municipal de Novo Airão/AM (gestão 2009-2012) responsável pela gestão dos recursos, o débito fora corretamente imputado ao espólio do falecido, na pessoa de seu inventariante;
	b) quanto ao débito decorrente da omissão no dever de prestar contas dos recursos alusivos ao Pnate/2012 e Pnae/2012, o tomador de contas imputou solidariamente a responsabilidade pelo dano, ao espólio do Sr. Leosvaldo Roque Migueis (CPF XXX.477.922-XX) , ex-prefeito municipal de Novo Airão/AM (gestão 2009-2012) e responsável pela gestão dos recursos, bem como à Sra. Lindinalva Ferreira Silva (CPF XXX.680.855-XX) , prefeita Sucessora (gestão 2013-2016) , tendo em vista que a data final para o encaminhamento da prestação de contas (30/4/2013) se dera já na sua gestão como prefeita;
	c) ocorre que, apesar do prazo final para apresentação da prestação de contas do Pnate/2012 e do Pnae/2012 ter se dado já na gestão da Sra. Lindinalva Ferreira Silva (CPF XXX.680.855-XX) , os recursos foram integralmente repassados na gestão do antecessor e a prefeita sucessora, tendo assumido a gestão municipal, interpôs ação de ressarcimento na via judicial, bem como representou nesta Corte contra o espólio do antecessor falecido, exatamente por irregularidades na prestação de contas dos recursos do Pnae e Pnate entre os exercícios de 2009 e 2012;
	d) assim, a aludida instrução concluiu não caberia responsabilidade solidária da sucessora, devendo constar no polo passivo apenas o espólio do ex-prefeito gestor dos recursos;
	e) segundo informações retiradas do processo encaminhado pelo FNDE, o inventariante do espólio do Sr. Leosvaldo Roque Migueis seria o seu filho Leonardo Martins Roque (CPF XXX.128.932-XX) (peça 1, p. 1, 81, 110, 156 e 179) ; no entanto, o FNDE havia acostado aos autos cópia da certidão de óbito ou de eventual processo de inventário instaurado;
	f) segundo informações extraídas do Sisobi (peça 3) , o ex-prefeito faleceu no dia 18/2/2014 e a certidão de óbito foi exarada na data de 19/2/2014 no Cartório do 4º Ofício de Registro Civil das Pessoas Naturais no município de Manaus/AM;
	g) no âmbito do TC Processo 017.289/2015-7, que tratou de tomada de contas especial instaurada contra o mesmo gestor falecido, e que também condenou o seu espólio em débito, foi encontrada cópia da certidão de óbito do ex-prefeito que também foi juntada aos presentes autos (peça 4) ;
	h) na aludida certidão consta que o de cujus deixou como herdeiro apenas o seu filho Leonardo Martins Roque (CPF XXX.128.932-XX) .
20.	Assim, a instrução de peça 5 alvitrou citação do espólio do responsável, na pessoa de seu inventariante conhecido e possível herdeiro, Sr. Leonardo Martins Roque (CPF XXX.128.932-XX) .
EXAME TÉCNICO
21.	Consoante delegação de competência do Exmo. Sr. Ministro-Relator (peça 5) , foi promovida a citação do espólio do ex-Prefeito, Sr. Leosvaldo Roque Migueis, na pessoa de seu inventariante conhecido e possível herdeiro, Sr. Leonardo Martins Roque (CPF XXX.128.932-XX) , conforme Ofício 1272, de 26/6/2018 (peça 6) .
22.	Embora o Ofício 1273/2018 não tenha sido recebido de próprio punho pelo inventariante (AR de peças 8; ciência em 12/7/2018) , consoante Resolução TCU 170, de 30/6/2004, considera-se entregue a comunicação realizada por carta registrada, com aviso de recebimento, com o retorno do aviso de recebimento, entregue comprovadamente no endereço do destinatário. Dessa forma, tem-se como válida a citação realizada.
23.	Transcorrido o prazo regimental fixado e mantendo-se inerte o responsável, impõe-se que seja considerado revel, dando-se prosseguimento ao processo, de acordo com o art. 12, § 3º, da Lei 8.443/1992.
24.	Ante a existência de pagamentos com recursos do Pnate/2009 descritos como ‘Depósito Judicial’, em desacordo com a legislação vigente, as omissões nas prestações de contas referentes aos programas Pnate/2012 e Pnae/2012 e a revelia do inventariante, urge que as presentes contas sejam julgadas irregulares.
CONCLUSÃO
25.	Diante da revelia do inventariante, nos mesmos termos do Acórdão 5212/2016-TCU-Segunda Câmara (TC Processo 017.289/2015-7) , relativo ao mesmo espólio do Sr. Leosvaldo Roque Migueis, e inexistindo nos autos elementos que permitam concluir pela ocorrência de boa-fé ou de outros excludentes de culpabilidade do responsável falecido, propõe-se que as contas sejam julgadas irregulares, com imputação de débito.
PROPOSTA DE ENCAMINHAMENTO
26.	Ante todo o exposto, submetem-se os autos à consideração superior, propondo:
	a) julgar irregulares as contas do Sr. Leosvaldo Roque Migueis, com fundamento nos arts. 1º, inciso I, 16, inciso III, alíneas ‘a’ e ‘c’, e 19, caput, da Lei 8.443/1992;
	b) condenar, com fundamento nos artigos 19, caput, e 23, inciso III, da Lei 8.443/1992 c/c os arts 1º, inciso I, 209, inciso III, 210 e 214, inciso III, do RI/TCU, o espólio do Sr. Leosvaldo Roque Migueis, ou, caso tenha havido a partilha, seus herdeiros, até o limite do valor do patrimônio transferido, ao pagamento das importâncias indicadas a seguir, fixando-lhe o prazo de 15 (quinze) dias, a contar da notificação, para comprovar, perante o Tribunal, o recolhimento da dívida aos cofres do Fundo Nacional de Desenvolvimento da Educação - FNDE, atualizada monetariamente e acrescida dos juros de mora calculados a partir das respectivas datas até o recolhimento, na forma prevista na legislação em vigor:
Débito 1:
Programa Nacional de Apoio ao Transporte Escolar – Pnate/2009
	Data
	Valor (R$) 

	8/9/2009
	11.185,58

Débito 2:
Programa Nacional de Apoio ao Transporte Escolar – Pnate/2012			
	Data
	Valor (R$) 

	30/3/2012
	6.098,12

	26/4/2012
	6.098,12

	15/5/2012
	6.098,12

	28/6/2012
	6.098,12

	31/7/2012
	6.098,12

	31/8/2012
	6.098,12

	28/9/2012
	6.098,12

	31/10/2012
	6.098,12

	30/11/2012
	6.098,07

Programa Nacional de Alimentação Escolar – Pnae /2012
	Data
	Valor (R$) 

	26/3/2012
	16.950,00

	30/3/2012
	16.950,00

	26/4/2012
	16.950,00

	31/5/2012
	16.950,00

	29/6/2012
	19.290,00

	31/7/2012
	19.290,00

	31/8/2012
	19.290,00

	28/9/2012
	19.290,00

	31/10/2012
	19.290,00

	30/11/2012
	19.290,00

c) autorizar, caso requerido, nos termos do art. 26 da Lei nº 8.443, de 1992, o parcelamento da dívida em até 36 (trinta e seis) parcelas mensais e sucessivas, esclarecendo ao responsável que a falta de pagamento de qualquer parcela importará no vencimento antecipado do saldo devedor (art. 217, § 2º, do Regimento Interno do TCU) , sem prejuízo das demais medidas legais;
d) autorizar, desde logo, a cobrança judicial das dívidas nos termos do art. 28, inciso II, da Lei 8.443/1992, caso não atendida a notificação.”
O diretor e o dirigente da unidade instrutiva concordaram com a proposta apresentada (peças 10 e 11) .
O representante do MP/TCU (peça 13) , procurador Rodrigo Medeiros de Lima, concordou com a essência da proposta da unidade instrutiva, nos seguintes termos:
“Trata-se de Tomada de Contas Especial instaurada pelo Fundo Nacional da Educação - FNDE em decorrência de irregularidade na execução dos recursos transferidos ao Município de Novo Airão/AM, destinados ao Programa Nacional de Apoio ao Transporte ao Escolar (PNATE) no exercício de 2009 (R$ 11.185,58) ; bem como na omissão do dever legal de prestar contas de recursos recebidos no exercício de 2012 por força do PNATE (R$54.883,03) e do Programa Nacional de Alimentação Escolar (PNAE) (R$183.540,00) , no valor original consolidado de R$ 249.608,61.
2.	O espólio do então prefeito da municipalidade, representado por seu filho, foi regularmente citado e permaneceu silente. Nesse sentido, registre-se que o oficio de citação não foi recebido de próprio punho pelo responsável. No entanto, comprova-se a higidez da citação (peça 8) , pois a comunicação foi realizada por carta registrada, com aviso de recebimento, entregue comprovadamente no endereço do destinatário, segundo base de dados do sistema CPF (peça 12) , conforme exige a Resolução TCU 170, de 30/6/2004.  
3.	Quanto ao mérito, os elementos presentes nos autos são inconclusivos quanto ao componente do débito referente ao PNATE/2009 (R$ 11.185,58) .
3.1	A irregularidade que ensejou a citação do responsável por tal débito se originou da existência de registros, nos extratos bancários, de pagamentos descritos como ‘Deposito Judicial’, alheios portanto ao objeto do PNATE.
3.2	A única explicação presente nos autos se restringe ao Parecer do Conselho de Acompanhamento e Controle Social - CACS – FUNDES (peça 1, p. 52) . Segundo o documento, os recursos foram bloqueados indevidamente pela Justiça, forçando o município a utilizar recursos próprios para custeio dos gastos com o transporte escolar no exercício de 2009, e que a municipalidade teria solicitado em juízo o desbloqueio dos recursos. Declara, ainda, que os recursos desbloqueados seriam reprogramados para o exercício de 2010. 
4.	Como não há informações adicionais nos autos sobre eventual desbloqueio dos recursos e sobre sua regular aplicação nos exercícios seguintes, temerário incluí-lo no valor devido pelo responsável falecido, sob pena de condenar o espólio a restituir valor de que não se tem informação conclusiva acerca de sua aplicação no exercício seguinte.
5.	Dessa forma, a primeira solução vislumbrada para o caso seria o retorno dos autos à unidade instrutora para saneamento, mediante realização de diligências ao município e ao CACS, com o objetivo de se obter esclarecimentos sobre o uso dos recursos federais em exercícios posteriores. 
6.	Contudo, já existe informação relativamente atual do FNDE, no âmbito do TC Processo 009.845/2015-1, (peça 24, p.4, daqueles autos) de que não houve liberação de recursos para execução do PNATE/2010 no município em análise, podendo indicar a dispensa de se questionar o FNDE sobre o caso. O referido processo trata de Representação formulada pela Sra. Lindinalva Ferreira Silva, ex-Prefeita do município de Novo Airão/AM, noticiando a existência de possíveis irregularidades na prestação de contas dos recursos do FNDE relativos ao PNAE, ao PNATE e ao PDDE, transferidos ao aludido município nos exercícios de 2009 a 2012. Proferiu-se o Acórdão 4805/2016-TCU-Segunda Câmara, Sessão de 19/4/2016, Relator Ministro-Substituto André Luis de Carvalho, no qual o Tribunal determinou ao FNDE que adotasse providências com vistas a ultimar a análise dos repasses feitos entre 2009 e 2012 ao município de Novo Airão/AM, instaurando as competentes tomadas de contas especiais para o caso de omissão na apresentação das prestações de contas e/ou de constatação de irregularidades que resultaram em débito.
7.	Diante da baixa materialidade do componente do débito que ora se questiona (referente ao PNAT/2009) ; da inscrição do responsável por este débito no Cadin pelo FNDE levada a efeito em 22/11/2016 (peça 1, p.2, item 2 e p.111) ; do fato de que o responsável falecera em 2014, posteriormente ao primeiro parecer do FNDE apontando irregularidades na prestação de contas, com notificação ocorrida em 08/06/2010 (peça 1, p.62-63) , mas antes da primeira notificação do FNDE ainda na fase interna da TCE, ocorrida em 31/08/2016 (peça 1, p.91) ; dos quase 10 anos desde que os recursos foram transferidos; e, finalmente, do princípio da racionalidade processual, este representante do Ministério Público de Contas da União manifesta-se pelo julgamento, desde logo, das presentes contas na forma proposta pela Unidade Técnica, com o acréscimo, no item ‘b’ do encaminhamento (peça 9, p. 8) , do fundamento previsto no inciso I do art. 209 do Regimento Interno (omissão no dever de prestar contas) , deduzindo-se da dívida, no entanto, o valor histórico de R$ 11.185,58. Tal medida contribuiria para maior celeridade processual, preservando, como sempre, a legalidade e o equilíbrio das decisões desse Tribunal.”
	É o relatório.

não há.

Procurador Rodrigo Medeiros de Lima.

TOMADA DE CONTAS ESPECIAL. FNDE. PNATE 2009 E 2012. PNAE 2012. IRREGULARIDADE NA APLICAÇÃO DE RECURSOS TRANSFERIDOS. QUEBRA DE NEXO CAUSAL. OMISSÃO. CITAÇÃO. REVELIA DO ESPÓLIO. CONTAS IRREGULARES. DÉBITO.

TOMADA DE CONTAS ESPECIAL (TCE)

Secretaria de Controle Externo de Tomada de Contas Especial (SecexTCE).

Trata-se de tomada de contas especial instaurada pelo Fundo Nacional da Educação (FNDE) em decorrência de irregularidade na execução dos recursos transferidos ao município de Novo Airão/AM, destinados ao Programa Nacional de Apoio ao Transporte Escolar (Pnate) no exercício de 2009, no valor original consolidado de R$ 11.185,58, bem como na omissão do dever de prestar contas da aplicação de recursos recebidos no exercício de 2012 por força do Pnate, no valor original consolidado de R$ 54.883,03, e do Programa Nacional de Alimentação Escolar (Pnae) , no valor original consolidado de R$ 183.540,00.
O relatório do tomador de contas especial 38/2017[footnoteRef:2] apontou como motivo para a instauração da tomada de contas especial, em relação ao Pnate de 2009, a ocorrência de pagamentos descritos como “Depósito Judicial” em desacordo com o disposto na regra de análise 20 da portaria FNDE 413, de 02 de outubro de 2015, rompendo o nexo de causalidade entre a despesa realizada e o respectivo credor, dando causa ao dano ao erário. Em relação ao Pnate e ao Pnae de 2012, o dano decorre da omissão no dever de prestar contas. [2:  Peça 1, p. 176-187.] 
A então Secretaria de Controle Externo no Ceará (Secex-CE) consignou, em instrução preliminar[footnoteRef:3], que a prefeita sucessora, Sra. Lindinalva Ferreira Silva, responsável pela prestação de contas dos recursos transferidos em 2012, adotou as medidas judiciais cabíveis contra o prefeito antecessor, Sr. Leosvaldo Roque Migueis, diante da inexistência de documentação apta à prestação de contas. [3:  Peça 5.] 
Restou, portanto, a citação exclusiva do espólio do Sr. Leosvaldo Roque Migueis, falecido em 2014.
Promovida a citação[footnoteRef:4], o espólio não apresentou defesa, impondo considerá-lo revel. [4:  Peças 6 a 8.] 
Diante dos fatos apontados, a unidade instrutiva concluiu[footnoteRef:5] que as contas do responsável devem ser julgadas irregulares, e o espólio condenado ao pagamento do débito apontado na tomada de contas especial. [5:  Peças 9 a 11.] 
O representante do MP/TCU, procurador Rodrigo Medeiros de Lima[footnoteRef:6] acolheu em essência o parecer técnico apresentado pela unidade instrutiva. Discordou, apenas, em relação ao débito relacionado ao Pnate 2009, nos seguintes termos: [6:  Peça 13.] 
“3.	Quanto ao mérito, os elementos presentes nos autos são inconclusivos quanto ao componente do débito referente ao PNATE/2009 (R$ 11.185,58) .
3.1	A irregularidade que ensejou a citação do responsável por tal débito se originou da existência de registros, nos extratos bancários, de pagamentos descritos como ‘Depósito Judicial’, alheios portanto ao objeto do PNATE.
3.2	A única explicação presente nos autos se restringe ao Parecer do Conselho de Acompanhamento e Controle Social - CACS – FUNDES[footnoteRef:7]. Segundo o documento, os recursos foram bloqueados indevidamente pela Justiça, forçando o município a utilizar recursos próprios para custeio dos gastos com o transporte escolar no exercício de 2009, e que a municipalidade teria solicitado em juízo o desbloqueio dos recursos. Declara, ainda, que os recursos desbloqueados seriam reprogramados para o exercício de 2010.  [7:  Peça 1, p. 52.] 
4.	Como não há informações adicionais nos autos sobre eventual desbloqueio dos recursos e sobre sua regular aplicação nos exercícios seguintes, temerário incluí-lo no valor devido pelo responsável falecido, sob pena de condenar o espólio a restituir valor de que não se tem informação conclusiva acerca de sua aplicação no exercício seguinte.”
Concordo com a análise empreendida pela Secex-CE, corroborada, em essência, pelo representante do MP/TCU, que adoto como fundamento de razões de decidir.
Em relação ao possível débito relacionado ao Pnate 2009, concordo com a opinião do Parquet quanto a ser temerário incluir tal débito no total do valor devido pelo espólio.
O fato de o bloqueio judicial ter forçado o município a utilizar recursos próprios no custeio do transporte escolar, e esse, possivelmente, ter reposto os valores aos cofres municipais após a realização do desbloqueio, poderia ensejar a citação do ente federado, a fim de restituir os recursos aos cofres do FNDE, por quebra de nexo causal.
No entanto, uma vez que não há comprovação de que tenha ocorrido algo do gênero e de que há um transcurso temporal elevado desde a ocorrência do fato gerador do débito, além da baixa materialidade do valor envolvido, considero deva ser dispensada a citação do município.
Diante do exposto, manifesto-me pela aprovação do acórdão que ora submeto à apreciação deste Colegiado. 
TCU, Sala das Sessões Ministro Luciano Brandão Alves de Souza, em 28 de maio de 2019.
Weder de Oliveira 
Relator